智慧財產法院行政判決
                                   100年度行商訴字第82號
                                 民國100年9月1日辯論終結
原      告　燦坤實業股份有限公司
代　表　人　閻俊傑　　　
訴訟代理人　陳瑞琦律師
          　陳岳瑜律師
複代理人  　陳良彥律師
被      告　經濟部智慧財產局
代　表　人　王美花（局長）住同上
訴訟代理人　江小燕　　　
上列當事人間因商標註冊事件，原告不服經濟部中華民國100年4
月21日經訴字第10006098560號訴願決定，提起行政訴訟，本院
判決如下：
　　主  文
原告之訴駁回。
訴訟費用由原告負擔。
    事實及理由
一、事實概要：緣原告前於民國98年7月17日以「會員特典」（
    下稱系爭商標），指定使用於商標法施行細則第13條所定修
    正前商品及服務分類表第35類之「工商廣告之企劃、廣告宣
    傳及宣傳品遞送、為其他企業採購商品及服務、網路拍賣、
    百貨公司、超級市場、便利商店、超級商店、購物中心、郵
    購、電視購物、網路購物（電子購物）、食品及飲料零售、
    電器用品及電子材料零售、攝影器材零售」服務，向被告申
    請註冊。經被告審查，認系爭商標圖樣上之中文「會員特典
    」，有對所屬會員提供特別優惠方案之意，為廣告宣傳用語
    ，以之作為商標，指定使用於「工商廣告之企劃、廣告宣傳
    及宣傳品遞送...」等服務，不足以使服務之相關消費者認
    識其為表彰服務之標識，並得藉以與他人服務相區別，不具
    識別性，應不准註冊，以99年12月14日商標核駁第0328262
    號審定書為核駁之處分。原告不服，提起訴願，經經濟部10
    0年4月21日經訴字第10006098560號決定駁回，遂向本院提
    起行政訴訟。
二、原告之主張：
  (一)系爭商標業經原告反覆而大量使用，而成為交易上商品之識
    別標識，應具商標識別性：
  1.原告自67年成立迄今已營業有30年之久，西元1991年原告與
    日商英弘株式會社結盟，首創引進「山彥會」之獨特行銷模
    式。此一獨特行銷模式係起源自70年代日商英弘株式會社「
    山谷迴響」之概念，意味著通路與消費者的關係，如同在翠
    巒交接之山谷中夜晚的呼喚，在皎潔的月光下，透過拍手（
    吸引眾神注意）、吟唱（發自內心的呼喚），祈禱（敬虔感
    恩心），所聽到的山谷迴音呈現如此的立即與緊密，兩兩相
    互交錯應和，結合而成密不可分的樂章（源引自更早於40年
    前臺灣原住民崇敬山神之儀式），原告與英弘株式會社結盟
    之初，便延承「山彥會」的概念，並建立起累積達460 萬的
    廣大會員數（燦坤360 萬、燦星100 萬），得以逐年壯大而
    不墜。原告1 年3 次保持高度密集性、固定化的「會員特典
    」，使日本英弘山谷迴響40年的優美故事，在臺灣得以文化
    傳承、綿延不斷；此外，為了更有計畫地行銷推廣商品，原
    告自91年起推行會員制，凡於原告各經銷處消費，並申請加
    入會員，往後再次消費，即得憑會員身份享有優惠價格，由
    於原告長期以來所銷售之貨品品質精良，再加上原告對於銷
    售之貨品提供品質保證與良善之售後維修服務，使得會員人
    數不斷成長。原告為將所屬會員的優待服務擴大，及於一般
    消費者，乃自98年4 月起構思出以「會員特典」一詞，作為
    專屬優惠服務活動的表徵，定期以系爭商標為名，舉辦相關
    之優惠活動。透過原告密集、定期及大量地推廣宣傳，「會
    員特典」已能在一般消費大眾腦海裡產生一種服務來源之聯
    想，且認知其為原告之服務標識，並能據以與其他業者提供
    之服務相區別。
  2.自98年4 月起，原告創用「會員特典」之字樣，已成為原告
    提供服務之表徵。原告不僅於會場、電視、平面媒體甚至網
    路上，大量使用系爭商標，更於舉辦活動前，以系爭商標「
    會員特典」為主題製成DM，郵寄予會員（有效會員人數約為
    120 萬人），並放在官方網站上供瀏覽者自行下載，及置放
    在全省連鎖店供人索取，意即系爭商標「會員特典」之推廣
    對象，除包含特定之會員外，尚包括非會員之不特定消費者
    ，使二者均能憑藉系爭商標之「會員特典」一詞，認知相關
    活動為原告所提供（亦即表彰服務之來源），以與市場上其
    他競爭對手相區隔。
  3.原告於展場、媒體、平面甚至網路，皆使用系爭商標，諸如
    蘋果日報、中國時報、聯合報、自由時報、爽報及歷屆活動
    書面文宣等，使每日閱讀該等報紙之廣大消費者，充分得知
    系爭商標為原告所獨創使用。除此之外，原告亦於特定族群
    所瀏覽之「經濟日報」與每日對捷運通勤族發行之免費報刊
    「爽報」上登載「會員特典」之相關資訊，使該等特定族群
    能清楚認識「會員特典」之訴求，且留下深刻印象，即「會
    員特典」為原告所獨創之商標。另，原告於「會員特典」之
    每次活動期間，更於國內每週發行量平均高達十萬本以上之
    「壹週刊」刊登活動之書面文宣，使「壹周刊」讀者能輕易
    由其封面側標，即能察見原告所使用之「會員特典」商標。
    茲僅以99年4 月份投入於「蘋果日報」之廣告宣傳費用為例
    ，其金額即高達新台幣（下同）8,400,000 元，若自98年起
    迄99年11月份止總計宣傳費用，更高達60,800,485元。原告
    於「會員特典」活動期間，同時製作了「會員特典」廣播廣
    告之門市帶，且於全省各門市內播送，以加深消費者之印象
    ，使親臨全省連鎖店之消費者，能於門市選購商品時，充分
    暸解活動辦法及內容。原告之所以大量運用系爭商標於前述
    各式推廣及促銷活動中，無非是為了在一般消費者及相關同
    業間，建立並提高「會員特典」商標之能見度與知名度，由
    此可見，原告對於所獨創之「會員特典」商標，確實已長期
    戮力於維護其識別性。故系爭商標「會員特典」不僅為原告
    所獨創，且透過原告在國內長期以來之推廣，早已在一般消
    費者之心目中，成為提供品質優良3C家電，及提供完善售後
    服務之代名詞。
  4.除在前述平面媒體上大量使用「會員特典」商標外，同時，
    更投入上千萬元之預算，進行「會員特典」商標之系列宣傳
    影片及廣告的製作，包含三篇15秒之廣告（1.會員sony篇、
    2.會員HP+ Seagate 篇、3.會員Swift+LG篇），該等廣告均
    已密集穿插播放於國內各大主要有線頻道（如：民視、三立
    電視、衛星電視、八大電視、東森電視、緯來電視、中天電
    視、AXN 、JET TV等）之電視節目，此亦有Bright media博
    峽媒體所做之99年4 月「會員特典」電視結案報告，可資佐
    證。此外，原告尚斥資製作了三支20秒之電台廣播廣告（分
    別為l.春吶A 版、2.春吶B 版、3.喜悅版－愛樂電台專用）
    ，於全國聯播與地域性之電台播放，計有中國廣播公司i ra
    dio ，及流行綱、台北愛樂電台、台北流行音樂電台pop ra
    dio 、臺灣全民廣播電台、好事聯播網best radio、大千電
    台、Gold FM 、蘋果線上、港都廣播電台等，輪流播放該廣
    告，以吸引具有收聽廣播習慣之消費者，並使相關消費者能
    在腦海裡認知「會員特典」乃一表彰原告之服務標識。
  5.從全球搜尋引擎Google網站搜尋「會員特典」，單以繁體中
    文之部分，即可得到407,000 筆查詢結果，尤以此搜尋結果
    之首頁，與原告之媒合率均達百分之百，因此，更能證明，
    系爭商標「會員特典」早因原告之積極大量使用，已取得極
    高的能見度與知名度，進而能迅速累積出龐大之搜尋資料。
    又，透過使用另一圈內知名Yahoo 奇摩網站之搜尋引擎，鍵
    入系爭商標進行搜尋，也得到將近1,925,000 筆結果，且以
    搜尋結果之首頁為例，幾乎百分百的內容均與原告舉辦之「
    會員特典」相連結。由此顯見，系爭商標經原告在平面媒體
    ，及有線頻道廣電媒體上的大量使用，「會員特典」已在消
    費市場上建立極高之知名度，一般消費者若聽到「會員特典
    」一詞，應能立刻在腦海中建立「會員特典」一詞與原告主
    體間之關聯，而產生服務來源之聯想。換言之，系爭商標「
    會員特典」，經過原告大量的使用，早已成為一具備商標識
    別性的標誌，成為對系爭商標的主要認知。
  6.又原告於公司內部運作部分，對於內部員工有關舉辦活動的
    教育訓練上，亦不時加強系爭商標之使用，如會招活動教戰
    手冊、檢討報告及會議記錄等，且原告與各家廠商間之採購
    合約書，亦明確標明系爭商標所示活動的約款。原告大量運
    用系爭商標於外部活動與內部運作上，係為在一般消費者、
    內部員工及廠商間，建立並擴展系爭商標之能見度與高知名
    度，由此可見，原告對於所創設系爭商標維護之企圖心。又
    系爭商標不僅為原告所獨創，且為國內大型連鎖量販店競爭
    業者間，大膽創新之前衛舉動，而長期以來，原告在國內所
    提供之品質優良3C家電、品質保證及良善之售後服務，已使
    系爭商標在無形之中成為渠等服務之代名詞，並於一般消費
    者之心目中，建立良好並深刻之印象。
  7.綜上，針對原告原先不具備商標識別性之系爭商標，搭配長
    期且大量使用之事實，佐以脫勾觀察之方式而判斷後（所謂
    脫勾觀察，乃指應先將系爭商標原先即屬一般常見名詞之組
    合認知，暫時抽離本案，否則難免間接影響後續判斷過程的
    心證），系爭商標早已從一般常見名詞之組合，取得商標第
    二層意義，實已具備商標的後天識別性，而使一般消費者在
    日常消費之際，能認識其為原告所提供服務之表徵，並得藉
    以與他人提供之服務相區別。
  (二)原處分及訴願決定忽略系爭商標已取得第二層意義之事實：
  1.原告創用「會員特典」之字樣，時間長達9年之久，其已成
    為原告提供服務之表徵，而跳脫一般常見名詞之列，如僅以
    本案系爭商標旁搭配有如「春季大賞6期0利率」、「封館」
    、「全民抗漲臺灣加油」、「會員請攜帶會員卡」等字樣，
    即認為系爭商標乃一廣告宣傳用語，完全忽略原告對於系爭
    商標之重視及推廣，對於原告而言，顯不公平。
  2.燦星（全名為燦星旅遊網旅行社股份有限公司）與原告公司
    之間，本屬關係企業，對於相關活動，皆共同舉辦，而系爭
    商標本為原告所有，又系爭商標係原告所創用，近年卻漸為
    其他公司行號引用，為免系爭商標因此失去其識別性，加速
    損害原告對於系爭商標所享之商標權益，原告遂向被告提出
    商標申請，此應鼓勵並賦予保護。而訴願決定卻有違商標法
    之立法意旨，忽略原告創用系爭商標之歷史背景，及系爭商
    標已取得第二層意義之事實，並以主觀之認知，揣測一般消
    費者對於系爭商標之認識，顯屬不當。
  (三)並聲明：1.訴願決定及原處分均撤銷，被告應為系爭商標准
    予申請註冊之處分；2.訴訟費用由被告負擔。
三、被告辯稱：
  (一)本件原告申請註冊之「會員特典」商標圖樣係由未經設計之
    單純橫書中文「會員特典」所構成，其整體文字予相關消費
    者之認知，為對所屬會員提供特別優惠方案之廣告宣傳用語
    ，各家業者於廣告宣傳促銷時常使用此類用語，以之作為商
    標圖樣申請註冊，指定使用於「工商廣告之企劃、廣告宣傳
    及宣傳品遞送、為其他企業採購商品及服務、網路拍賣、百
    貨公司、超級市場、便利商店、超級商店、購物中心、郵購
    、電視購物、網路購物（電子購物）、食品及飲料零售、電
    器用品及電子材料零售、攝影器材零售。」等服務，不足以
    使服務之相關消費者認識其為表彰服務之標識，並得藉以與
    他人服務相區別，應不具識別性。
  (二)原告聲稱本件「會員特典」商標經其長期廣泛使用業已取得
    第二層意義，主張有商標法第23條第4 項規定之適用云云，
    惟徵諸所檢送之商標使用證據資料，原告於會員活動期間製
    作之廣告文宣資料所載「會員特典」之文字設計與系爭商標
    申請註冊態樣不盡相同，其於蘋果日報、自由時報、中國時
    報、爽報、經濟日報等各平面媒體、民間全民電視、三立電
    視、STAR星空傳媒集團、八大電視、東森電視、緯來電視網
    、中天電視、AXN 台、JET TV台等各電視媒體及中國廣播公
    司i radio 及流行網、台北愛樂電台、台北流行音樂電台、
    臺灣全民廣播電台、好事聯播網、大千電台、Gold FM 、蘋
    果線上、港都廣播電台等各廣播電台之廣告資料及原告製作
    之文宣資料上，均配合有略經設計之原告公司名稱之特取部
    分「燦坤」2 字，且搭配有其他文字，如「春季大賞6 期0
    利率」、「封館」、「全民抗漲臺灣加油」、「會員請攜帶
    會員卡」等字樣，是該等廣告文宣資料上所載「會員特典」
    字樣，予相關消費者之認知，應僅表達對原告所屬會員提供
    特別優惠方案之廣告宣傳用語，相關消費者並不會將「會員
    特典」視為商標使用；再由原告所提附件可知市場上已有任
    天堂、燦星、平野塾... 等諸多廠商以「會員特典」作為廣
    告宣傳文字使用之事實，亦可佐證該等文字為各家業者所習
    用，相關消費者不會將「會員特典」視為商標之使用，是縱
    使原告訴稱在98年至99年11月份投入各媒體之宣傳費用總金
    額高達60,800,485元，仍難認系爭商標業經原告長期廣泛使
    用，在交易上已成為表彰其服務之識別標識而具有後天識別
    性，自難謂已符合首揭商標法第23條第4 項之規定而得排除
    同條第1 項第1 款規定之適用。
  (三)並聲明：1.原告之訴駁回；2.訴訟費用由原告負擔。
四、本院得心證之理由：
  (一)按「商標得以文字、圖形、記號、顏色、聲音、立體形狀或
    其聯合式所組成。前項商標，應足以使商品或服務之相關消
    費者認識其為表彰商品或服務之標識，並得藉以與他人之商
    品或服務相區別。」為商標法第5 條所規定。又「商標有下
    列情形之一者，不得註冊：一、不符合第5 條規定者。...
    」，為同法第23條第1 項第1 款所規定。而「... 有不符合
    第5 條第2 項規定之情形，如經申請人使用且在交易上已成
    為申請人商品或服務之識別標識者，不適用之。」復為同法
    第23條第4 項所規定。
  (二)系爭商標圖樣係由單純未經設計之橫書中文「會員特典」所
    構成，原告自承其使用系爭商標行銷商品係源自70年代日商
    英弘株式會社「山谷迴響」之概念，而「特典」乙詞於日文
    即具有「特別的恩典」或「特別的待遇（例如：對會員而言
    ）」，此有Yahoo 日文辭典附卷可按（見本院卷第176 頁）
    ，此外，依原告所呈Google、Yahoo 網路搜尋資料亦記載「
    燦坤TKEC4 月會員特典，來店禮憑燦坤會員卡可兌換玻璃馬
    克杯或環保水壺」、「深受消費者期待的燦坤3C會員特典活
    動從4/16正式開始，一連四天的會員專屬促銷活動，將祭出
    萬件熱門商品，讓會員獨享搶購」、「燦坤3C會員特典活動
    從4 月16日至19日止，一連四天的會員專屬促銷活動，眾多
    商品祭出超低優惠價格，這一波的會員特典促銷，挑戰14億
    元業績目標」、「燦星於會員特典期間推出秒殺商品每日15
    :00 開始」、「燦坤3C封館會員特典活動，明天起（週五）
    至23日（下週一）共4 天，主打優惠商品包括．．」（見本
    院卷第110 至126 頁），是以「會員特典」其整體文字予相
    關消費者所認知之意義，即為對所屬會員所提供特別優惠方
    案之意，原告以之作為商標，指定使用於「工商廣告之企劃
    、廣告宣傳及宣傳品遞送、為其他企業採購商品及服務、網
    路拍賣、百貨公司、超級市場、便利商店、超級商店、購物
    中心、郵購、電視購物、網路購物（電子購物）、食品及飲
    料零售、電器用品及電子材料零售、攝影器材零售」服務，
    係說明對所屬會員所提供特別優惠方案之廣告宣傳用詞，而
    為業者於特定廣告宣傳期間促銷其商品或服務之簡單且直接
    之表達方式，不足以使服務之相關消費者認識其為表彰服務
    之標識，並得藉以與他人服務相區別，故不具識別性。
  (三)原告雖提出型錄、報紙廣告刊登表、壹周刊影本、廣告委刊
    單、宣傳費用明細、電視廣告估價單、光碟、電視結案報告
    、Google及奇摩搜尋結果等資料，用以佐證系爭商標業經原
    告反覆而大量使用而成為交易上商品之識別標識，應具識別
    性等情。經查，原告所呈型錄及蘋果日報、自由時報、中國
    時報、爽報、經濟日報等各平面媒體、民間全民電視、三立
    電視、STAR星空傳媒集團、八大電視、東森電視、緯來電視
    網、中天電視、AXN 台、JET TV台等各電視媒體及中國廣播
    公司i radio 及流行網、臺北愛樂電台、臺北流行音樂電台
    、臺灣全民廣播電台、好事聯播網、大千電台、Gold FM 、
    蘋果線上、港都廣播電台等各廣播電台之廣告資料，其整體
    廣告版面之配置，除標示「會員特典」等字樣外，左上角均
    有標示略經美術設計之「燦坤」2 字，並分別標示「春季大
    賞6期0利率」、「封館」、「全民抗漲臺灣加油」、「會員
    請攜帶會員卡」、「萬種商標　特價優惠」等廣告宣傳用語
    （見核駁卷第79頁，本院卷第29、32、36頁、卷外所附型錄
    ），且上開該廣告資料上所載「會員特典」字樣與其他宣傳
    廣告用語係交互配置，以相關消費者之認知而言，實無從區
    別上開廣告資料中僅「會員特典」係作為商標使用，而其他
    文字則為單純廣告宣傳用語，是以倘未標示「燦坤」之字樣
    ，消費者實無從單憑「會員特典」等文字識別其商品或服務
    之來源。再由原告所提市場上已有任天堂、平野塾、W-INDS
    等廠商以「會員特典」作為廣告宣傳用語使用之事實（見本
    院卷第114 、115 、117 、119 、122 、126 頁），亦可佐
    證相關消費者不會將「會員特典」視為商標之使用，「會員
    特典」等文字既係直接表達對原告所屬會員提供特別優惠方
    案之單純廣告宣傳用語，縱原告自98年起迄99年11月止投入
    高達60,800,485元之宣傳費用，仍難認系爭商標業經原告長
    期廣泛使用，在交易上已成為其商品或服務之識別標識而取
    得第二層意義，自難謂已符合首揭商標法第23條第4 項之規
    定而得排除同條第1 項第1 款規定之適用。
五、綜上所述，系爭商標有商標法第23條第1項第1款規定不得註
    冊之情形。被告所為系爭商標註冊應予核駁之處分，於法並
    無不合，訴願決定予以維持，亦無違誤，原告徒執前詞，訴
    請撤銷訴願決定及原處分並命被告應就系爭商標為准予註冊
    之處分，核無理由，應予駁回。
六、兩造其餘攻擊防禦方法均與本件判決結果不生影響，故不逐
    一論述，併此敘明。
據上論結，本件原告之訴為無理由，爰依行政訴訟法第98條第1
項前段，判決如主文。
中　　華　　民　　國　　100　 年　　9　　 月　　22　　日
                    智慧財產法院第一庭
                          審判長法　官  李得灶
 　　         　　　　　　　　　法　官　汪漢卿
     　　　　　　　             法　官  林欣蓉
上為正本係照原本作成。
如不服本判決，應於送達後20日內向本院提出上訴狀並表明上訴
理由，如於本判決宣示後送達前提起上訴者，應於判決送達後20
日內補提上訴理由書（須按他造人數附繕本）。
中　　華　　民　　國　　100　 年　　9　　 月　　26　　日
      　        　　　　　　　　書記官  周其祥